---
title: "Ciencia de Datos para la Comunicación Política"
subtitle: "Cursos de Formación Profesional"
author: ""
institute: "Facultad de Ciencias Socciales | Universidad de Buenos Aires (UBA)"
date: "04/10/2023"
output:
  xaringan::moon_reader:
    css: ["footer-header.css", "styles.css"]
    lib_dir: libs
    nature:
      highlightStyle: github
      highlightLines: true
      highlightSpans: true
      countIncrementalSlides: false
---

layout: true


```{r setup, include=FALSE}
options(htmltools.dir.version = FALSE)
knitr::opts_chunk$set(collapse = TRUE,
                      fig.retina = 3,
                      cache = TRUE,
                      warning = FALSE,
                      message = FALSE)
```


```{r xaringan, include=FALSE}
xaringanExtra::use_xaringan_extra(c("tile_view", "animate_css", "tachyons", "extra_styles", "scribble", "editable", "broadcast", "webcam"))
```

```{r extrasXaringan, echo=FALSE}
xaringanExtra::use_extra_styles(
  hover_code_line = TRUE)
xaringanExtra::use_progress_bar(color = "#00a6a9", location = "top")

options(scipen = 999)

```



---
class: inverse, center, middle

# GGPLOT2

---

# Data Viz I 

## La _Gramática de los Gráficos_


---
class: inverse, middle


# Garmática de los Gráficos



>**Un conjunto formal de reglas para la producción de gráficos estadísticos**
--

> **Se basa en la definición de capas**
--

**- _Leland Wilkinson_**

--
 

* Estadística y Ciencia de Computación  **+**

--

* Experto en Viz (_SPSS, Tableau_) **+**

--

**->**  [_**Grammar of Graphics**_ (1999)](https://www.springer.com/gp/book/9780387245447)    



---

## `r fontawesome::fa("book")` Referencias (I)

 Tres libros relevantes:

- [`ggplot2`: _**Elegant Graphics for Data Analysis**_](https://ggplot2-book.org/) (**H. Wickham**) es el material principal con definiciones de la aplicación de la _gramática de gráficos_ en `R`. 

--

- [_**Data Visualization: A Practical Introduction**_](https://socviz.co/index.html#preface) (**K. Heley**) disute principios sobre visualización de datos, y consejos práctivos de su aplicación acompañado de código en `R` par reproducirlos. 

--

- En [_**Fundamentals of Data Visualization**_](https://clauswilke.com/dataviz/) (**Claus Wilke**) presentan argumentos y consejos para realizar visualizaciones profesionales que representen correctamente los datos. 

---

## `r fontawesome::fa("book")` Referencias (II)


1. _Visualización de Datos (Intro)_, en "[R para Ciencia de Datos](https://es.r4ds.hadley.nz/visualizaci%C3%B3n-de-datos.html#introducci%C3%B3n-1)" (Wickham y Grolemnud).

2. [_ModernDive_](https://moderndive.com/2-viz.html)

3. [(a) Urdinez y Cruz](https://arcruz0.github.io/libroadp/dataviz.html); [(b) Montané](https://martinmontane.github.io/CienciaDeDatosBook/visualizaciones-de-datos-en-r.html); y [(c) Vázquez Brust](https://bitsandbricks.github.io/ciencia_de_datos_gente_sociable/visualizaci%C3%B3n.html). 


---


# Data Viz

## La **g**ramática de los **g**ráficos en `R` 

#### _Dibujando por capas_ con [`r fontawesome::fa("link")``{ggplot2}`](https://ggplot2.tidyverse.org/index.html)


<img src ='https://r.qcbs.ca/workshop03/book-en/images/gglayers.png' width="500">


--

**`r fontawesome::fa("youtube")`** [_Plotting Anything with `ggplot2`_](https://www.youtube.com/watch?v=h29g21z0a68) - Thomas Lin Pedersen.


---

## La **g**ramática de los **g**ráficos en `R` 

#### _Dibujando por capas_ con [`r fontawesome::fa("link")``{ggplot2}`](https://ggplot2.tidyverse.org/index.html)


.pull-left[
<img src ='https://r.qcbs.ca/workshop03/book-en/images/gglayers.png' width="500">
]

.pull-right[

**Vamos de abajo hacia arriba con las 3 capas básicas**
<br>
1) Data: casi siempre es un dataframe o tibble <br>
2) Aes: definen la relación entre variables del dataframe y elementos gráficos <br>
3) Geoms: definen qué tipo de geometrías usar para representar las `Aes` (puntos, lineas, texto, barras, etc.)
]


---

class: middle, inverse

# Data Viz
```{r include=FALSE}
library(tidyverse)
library(datos)
```

```{r}
millas %>% head() %>% gt::gt()
```


---
# Data Viz

## RECETA BÁSICA



```{r,eval=FALSE}
ggplot(data = <DATA>) + 
  <GEOM_FUNCTION>(mapping = aes(<MAPPINGS>))
```



- En `ggplot(data = <DATA>)` definimos la fuente de datos para el gráfico
- En `aes(<MAPPINGS>)` se define la relación en variables y elemento gráficos
- En `<GEOM_FUNCTION>` definimos qué tipo de geometría se usará para representar esas relaciones



```{r,eval=TRUE, echo=TRUE, fig.height=3}
ggplot(data = millas) + 
  geom_point(mapping = aes(x = ciudad, y  = autopista))

```

---

## RECETA BÁSICA

- Veamos qué pasa al invertir las relaciones `aes(<MAPPINGS>)` 


.pull-left[
```{r,eval=TRUE, echo=TRUE, fig.height=6}
ggplot(data = millas) + 
  geom_point(mapping = aes(x = ciudad, y  = autopista))

```
]
.pull-right[
```{r,eval=TRUE, echo =TRUE, fig.height=6}
ggplot(data = millas) + 
  geom_point(mapping = aes(y = ciudad, x  = autopista))

```
]

---

## RECETA BÁSICA

- Veamos qué pasa al cambiar el `<GEOM_FUNCTION>`


```{r,eval=TRUE, echo =TRUE, fig.height=5}
ggplot(data = millas) + 
  geom_line(mapping = aes(y = ciudad, x  = autopista))

```

(Se ve raro ya vamos a ver por qué)


---

# _mapping_ VS _setting_

###  Los geom además de permitir el mapeo de variables a elementos gráficos nos permiten setear elementos gráficos con valores fijos

```{r,eval=FALSE}
ggplot(data = <DATA>) + 
  <GEOM_FUNCTION>(mapping = aes(<MAPPINGS>), <ELEMENTO_GRAFICO> = <VALOR>)
```

Por ejemplo tomando el `geom_point` anterior:


```{r,eval=TRUE, echo =TRUE, fig.height=4}
ggplot(data = millas) + 
  geom_point(mapping = aes(y = ciudad, x  = autopista), colour = "blue")

```

En este caso no estamos estableciendo una relación entre una variable del dataset y un elemento gráfico sino que estamos definiendo el valor del elemento gráfico de forma directa.

---
# Que pasa acá? 

```{r, fig.height=5}
ggplot(data = millas) +  
  geom_point(mapping = aes(x = cilindrada,      
                           y = autopista, 
                           colour = "blue")) #<<  
```

---


## Data Viz: _ggplot2_

Cada **_geometry_ tiene parámetros específicos** que pueden ser ajustados dentro de la capa _estética_.  El **color** es uno de ellos. 

--

Muchas `geoms`:
Objetos geométricos (geoms - determina el tipo de trama)
- `geom_point()`: gráfico de dispersión
- `geom_line()`: líneas que conectan puntos según x
- `geom_path()`: líneas que conectan puntos en secuencia de aparición en el - dataframe
- `geom_boxplot()`: diagrama de caja y bigotes
- `geom_bar()`/`geom_col()`: gráficos de barras para el eje x categórico
- `geom_histogram()`: histograma para el eje x continuo
- `geom_smooth()`: regresiones lineales
- `geom_text()`: etiquetas de texto dentro del gráfico

Cada una con muchas `aes` posibles

- **x**, **y**: variables a lo largo de los ejes x e y
- **colour**: color de geoms según datos
- **fill**: el color interior de la geom
- **group**: a qué grupo pertenece una geom
- **shape**: la figura utilizada para trazar un punto
- **linetype**: el tipo de línea utilizada (sólida, discontinua, etc.)
- **size**: escala de tamaño para una dimensión adicional
- **alpha**: la transparencia de la geom

---
# La separación de elementos gráficos en capas permite ir sumandolas


```{r,eval=TRUE, echo =TRUE, fig.height= 4 }
ggplot(data = millas) + 
  geom_point(mapping = aes(y = ciudad, x  = autopista),
             colour = "red") +
  geom_smooth(aes(y = ciudad, x  = autopista))

```
---
# También podemos intercalar datasets diferentes
```{r,eval=TRUE, echo =TRUE, fig.height= 4 }

ggplot(data = millas) + 
  geom_point(mapping = aes(y = ciudad, x  = autopista ),
             colour = "red") +
  geom_smooth(aes(y = ciudad, x  = autopista)) +
  ggrepel::geom_label_repel(data = filter(millas, autopista > 40), aes(x = autopista, y = ciudad, label = transmision), size =3)
  

```

*`ggrepel` es un gran paquete para graficar etiquetas ya que evita superposiciones que tapan otros datos.
---
## Cuando repetimos el mismo `aes` en varias capas podemos definirlo directamente dentro de `ggplot()`

```{r,eval=TRUE, echo =TRUE, fig.height= 4 }

ggplot(data = millas, aes(y = ciudad, x  = autopista)) + 
  geom_point(aes(colour = clase)) +
  geom_smooth() +
  ggrepel::geom_label_repel(data = filter(millas, autopista > 40), aes(x = autopista, y = ciudad, label = transmision), size =3)
  

```

`ggplot` va a reciclar el **aes**  general en las `geom_` siempre que no le indiquemos algún cambio en cada `geom_`

---


## Data Viz: _ggplot2_: **_facets_**

`facets` lo que permite que definir una variable de agrupamiento y dividir el gráfico en tanto grupos como tiene la variable de forma de separarlo en pequeños gráficos independientes entre sí
##### _small multiples_

```{r, out.width= "45%"}
ggplot(data = millas) +
  geom_point(mapping = aes(x = ciudad, y = autopista)) +
  facet_wrap(~ clase, nrow = 2) #<<
```
---
## _Dibujando por capas_: **_scales_**

### las funciones de `scales_()` permiten ajustar las trasformaciones de variables a elementos gráficos que implican las `aes`

Por ej. esto

```{r,eval=TRUE, echo =TRUE, fig.height= 3}
datos::paises %>% 
  group_by(anio, continente) %>% 
  summarise(pob = sum(poblacion, na.rm = T)) %>% 
  ggplot(aes(x =  anio, y  = pob, colour = continente)) + 
    geom_point() + geom_line()

```

---
## _Dibujando por capas_: **_scales_**

### Usando scales pasa a esto otro

```{r,eval=TRUE, echo =TRUE, fig.height= 3}
datos::paises %>% 
  group_by(anio, continente) %>% 
  summarise(pob = sum(poblacion, na.rm = T)) %>% 
  ggplot(aes(x =  anio, y  = pob, colour = continente)) + 
    geom_point() + geom_line() +
    scale_y_log10() + # escala logaritmica para eje y
    scale_color_viridis_d() # escala de colores viridis
  

```

---

## _Dibujando por capas_: **_theme_**

- `theme()` y otras funciones análogas permiten ajustar la configuración gráfica de algunas cosas como por ej.: posición de las leyendas, tamaño del texto, tipo de fuente, margenes del grafico entre otras.

- Hay muchos `themes` prefabricados que pueden aprovechar en el paquete `ggthemes`

---

### theme wsj

```{r,  fig.height=4}
ggplot(millas, aes(cilindrada, autopista)) +
  geom_point() +
  geom_point(data = millas %>% 
               filter(fabricante == "audi"), color = "blue", size =3) +
  geom_smooth(se = FALSE) +
  labs(title = "Performance de los AUDI",  subtitle = "Un gráfico con theme WSJ", 
        y = "Etiqueta Y",  x = "Etiqueta X", 
        caption = "FUENTE: {datos} 'R Para Ciencia de Datos'") +
  ggthemes::theme_wsj() #<<
```

---

### theme tufte

```{r,  fig.height=4}
ggplot(millas, aes(cilindrada, autopista)) +
  geom_point() +
  geom_point(data = millas %>% 
               filter(fabricante == "audi"), color = "blue", size =3) +
  geom_smooth(se = FALSE) +
  labs(title = "Performance de los AUDI",  subtitle = "Un gráfico con theme tufte", 
        y = "Etiqueta Y",  x = "Etiqueta X", 
        caption = "FUENTE: {datos} 'R Para Ciencia de Datos'") +
  ggthemes::theme_tufte() #<<
```

¿Quién es Tufte?